【裁判字號】    95,重訴,116
【裁判日期】    980608
【裁判案由】    損害賠償
【裁判全文】
臺灣士林地方法院民事判決             95年度重訴字第116號
原      告  宏盛電線工廠股份有限公司
法定代理人  丙○○
訴訟代理人  乙○○
原      告  丙○○
共      同
訴訟代理人  顏文正律師
被      告  臺灣中小企業銀行股份有限公司
法定代理人  丁○○
訴訟代理人  邱雅文律師
複  代理人  莊植焜律師
            林智群律師
            黃偉雄律師
上列當事人間損害賠償事件，本院於民國98年5 月11日言詞辯論
終結，判決如下：
    主  文
原告之訴及假執行之聲請均駁回。
訴訟費用新臺幣陸佰拾貳萬捌仟捌佰玖拾元由原告負擔。
    事  實  及  理  由
壹、程序方面
  一、按訴狀送達後，原告不得將原訴變更或追加他訴。但擴張
      或減縮應受判決事項之聲明者，不在此限，此觀諸民事訴
      訟法第255 條第1 項第3 款規定自明。又不變更訴訟標的
      ，而補充或更正事實上或法律上之陳述者，非為訴之變更
      或追加。民事訴訟法第256 條亦有明文。
  二、查原告宏盛電線工廠股份有限公司（下稱宏盛公司）起訴
      時，原聲明請求被告給付新臺幣（下同）4 億元及其法定
      遲延利息，嗣變更聲明請求被告應給付5 億9000萬元及其
      法定遲延利息。原告丙○○（下稱丙○○，與宏盛公司合
      稱原告）原起訴請求被告給付2 億元及其法定遲延利息，
      嗣變更聲明請求被告給付1000萬元。經核原告所為分別係
      擴張、減縮應受判決事項之聲明，揆諸上開說明，應予准
      許。
  三、原告於民國95年4 月18日起訴，依民法第184 條第1 項、
      第2 項、第188 條第1 項、第544 條、第549 條第2 項之
      規定，請求被告負損害賠償責任（見本院卷一第7 頁）。
      嗣於98年1 月5 日具狀補充民法第28條之規定。惟按民法
      第28條旨在規範法人之侵權行為，即法人侵權責任之成立
      ，須其董事或其他有代表權之人因執行職務所加於他人損
      害之行為具備民法第184 條規定之要件始得成立（參照王
      澤鑑，法律思維與民法實例- 請求權基礎理論體系，第68
      頁至第69頁）。是民法第28條並非一獨立之訴訟標的，原
      告所為僅係更正法律上之陳述，而非為訴之追加。準此，
      揆諸首揭規定，原告所為，於法並無不合，亦應准許。
  四、被告固抗辯：原告所為之一部請求，無從特定係損害賠償
      之何部分云云。惟查，原告業已於97年12月15日具狀特定
      本件請求之範圍，請求被告給付宏盛公司就購銅合約所失
      利益43億1862萬8300元中之5 億6000萬元、Magicolor 彩
      色耶誕燈串所失利益622 億7980萬9184元中之1000萬元、
      Magicolor 彩色耶誕燈串用電線所失利益155 億9170萬70
      4 元中之1000萬元、漆包線所失利益22億2084萬3080元中
      之1000萬元，共計5 億9000萬元; 及丙○○所受16億5303
      萬1000元非財產上損害中之1000萬元及其遲延利息。並訴
      請本院判斷其請求之每年度損害金額是否合法，若本院判
      斷之損害賠償金額少於其請求時，則請求本院依其主張之
      全部損害賠償金額與其一部請求之損害賠償金額之比例，
      予以判決。據此，原告起訴請求被告為損害賠償，其一部
      請求之範圍已足資特定。被告上開抗辯，並無理由，併此
      敘明。
貳、實體方面
  一、原告起訴主張：
    (一)宏盛公司於被告斗六分行開立有活期存款帳戶及帳號1166
      1 號、20006 號、20022 號之支票存款帳戶。丙○○為宏
      盛公司之負責人，亦於被告斗六分行開立帳號17676 號之
      支票存款帳戶（以上支票存款帳戶合稱系爭支票存款帳戶
      ，分別則逕稱各該帳戶號）。而原告均委由被告斗六分行
      就原告所簽發之支票，於每月10日執票人向該分行提示時
      ，無條件付款予受款人或執票人。
    (二)被告與宏盛公司間，就91年1 月之外匯授信清償期約定為
      91年8 月15日，詎被告竟於91年8 月12日將宏盛公司之系
      爭20022 號支票存款帳戶內之34萬9818元、丙○○之系爭
      17676 號支票帳戶2 萬元，總計36萬9818元移往被告之「
      其他預收款」帳戶（即違約客戶之備償專戶）。並以宏盛
      公司外匯授信逾期未為清償為由，終止兩造支票存款契約
      ，致原告應於91年8 月10日兌現之支票均遭退票，使原告
      之信用、人格法益受損。爰依民法第184 條、第28條、第
      188 條第1 項、第544 條、第549 條第2 項之規定，請求
      被告為損害賠償等語。並聲明：1.被告應給付宏盛公司5
      億9000萬元，及自起訴狀繕本送達翌日起至清償日止，按
      週年利率5%計算之利息。2.被告應給付丙○○1000萬元，
      及自起訴狀繕本送達翌日起至清償日止，按週年利率5%計
      算之利息。3.願供擔保請准宣告假執行。
  二、被告則以：
    (一)宏盛公司於90年8 月29日邀同丙○○為連帶保證人，與伊
      訂立融資額度美金1000萬元或等值之他種外幣或新臺幣之
      進口物資融資契約（下稱系爭融資契約）。嗣宏盛公司分
      別於90年10月19日、11月23日、11月26日及12月10日，提
      出「開發信用狀申請書」，向伊申請為宏盛公司開發4 紙
      不可撤銷信用狀。伊乃分別開立金額為美金276 萬4800元
      、美金4 萬0840元、美金4 萬1040.40 元及美金5 萬0880
      元（下稱系爭融資交易款項），付款期間均為見票180 日
      付款之遠期信用狀（下稱系爭信用狀），並依系爭信用狀
      之約定，於受益人提示單據、匯票時依約給付，且通知宏
      盛公司應於91年7 月1 日清償美金276 萬4779.52 元、於
      91年7 月13日清償美金4 萬0840元、美金3 萬8600 .80元
      、美金5 萬0880元。惟宏盛公司於上開清償期屆至時，仍
      未為清償，兩造亦未達成延期清償之合意。伊乃依兩造間
      之開發信用狀申請書約定條款第6 、7 條、授信約定書（
      下稱系爭授信約定書）第5 條第1 款、第6 條之約定，將
      宏盛公司之系爭20022 號支票存款帳戶內之34萬9818元、
      丙○○之系爭17676 號支票帳戶2 萬元移往被告之「其他
      預收款」帳戶，以行使抵銷權，並依支票存款約定書第18
      條終止兩造支票存款契約。
    (二)兩造間並無「伊與宏盛公司間融資交易清償期屆至未能清
      償時，伊將自動或於特定利率條件下延長清償期限」、「
      於宏盛公司違約未如期清償時，伊不行使契約抵銷權、終
      止權」或「伊與宏盛公司間有隨日幣對美元匯率貶值而可
      由宏盛公司單方面決定延後清償之約定」之默契存在。是
      伊於系爭融資交易款項屆期後未獲清償之情況下，依約行
      使抵銷權及終止兩造間之支票存款契約，自屬合法行使契
      約權利之行為，而無不法或過失。
    (三)再者，原告於91年8 月12日即知悉被告斗六分行終止兩造
      支票存款契約，並將系爭支票存款帳戶內之存款移往伊之
      「其他預收款」帳戶。惟其至95年4 月17日方提起本件訴
      訟，是縱認伊有不法侵害原告，原告之侵權行為損害賠償
      請求權業已罹於2 年時效。是伊自得拒絕為損害損害賠償
      等語。並聲明：1.原告之訴駁回。2.如受不利益判決，願
      供擔保，請准宣告免為假執行。
  三、兩造不爭執事項（見本院97年3 月19日準備程序筆錄，本
      院並依兩造主張順序或論述需要，簡化文字或調整順序）
    (一)宏盛公司於77年6 月23日設立，負責人為丙○○，從事各
      項電線、漆包線之加工製造買賣內外銷，銅棒、銅條之加
      工製造買賣內外銷、銅線機械之製造買賣內外銷等業務。
    (二)兩造間訂有支票存款契約，並簽訂支票存款約定書。原告
      分別於被告斗六分行開立系爭支票存款帳戶。
    (三)宏盛公司於90年8 月29日，邀同丙○○為連帶保證人，與
      被告簽訂系爭融資契約。宏盛公司並與被告訂立系爭授信
      約定書，據此宏盛公司得於其與國外廠商交易時，委請被
      告開立信用狀進口物資及對進口交易提供融資而為交易。
    (四)宏盛公司分別於90年10月19日、11月23日、11月26日及12
      月10日，依系爭融資契約提出開發信用狀申請書，委請被
      告開立信用狀，以支付系爭融資交易款項予國外廠商。系
      爭融資交易款項依系爭融資契約，應分別於91年7 月1 日
      （美金276 萬4779.52 元部分）、91年7 月13日（美金13
      萬0320.8元部分）到期。系爭融資交易款項以當時匯率計
      算，金額合計為9843萬0690元。宏盛公司到期並未清償。
    (五)蔡郭慶亮於91年8 月6 日代表宏盛公司前往被告斗六分行
      ，該行行員甲○○向蔡郭慶亮請求清償系爭融資交易款項
      。蔡郭慶亮乃代表宏盛公司簽立切結書（下稱系爭切結書
      ），切結宏盛公司將於91年8 月15日清償系爭融資交易款
      項，並將系爭切結書交付甲○○。系爭切結書之內文為甲
      ○○所書寫，由蔡郭慶亮用印。當時斗六分行之襄理吳錦
      滿亦在行內。
    (六)宏盛公司自88年起至91年7 月止，與被告斗六分行間共有
      多筆進口貨物融資交易往來。其中亦有多筆交易（詳細交
      易內容見本院卷一第246 頁至第268 頁），宏盛公司逾18
      0 天付款期限仍未清償，而係於期後清償。被告斗六分行
      之前並未立即主張違約而終止兩造間支票存款帳戶。
    (七)丙○○於91年8 月8 日曾致電被告及其他三家往來銀行，
      告知宏盛公司業務上有一些狀況，即嘉能可國際公司於91
      年7 月至8 月間連續交付宏盛公司不良銅板之業務糾紛。
      丙○○、被告及其他三家銀行人員於91年8 月9 日在宏盛
      公司營業所會談，由丙○○向被告、其他三家銀行人員報
      告上開不良銅板事件始末。
    (八)蔡郭慶亮於91年8 月12日代表宏盛公司前往被告斗六分行
      ，欲將應付支票款項存入系爭宏盛公司20006 號支票帳戶
      時，被告行員告知蔡郭慶亮總行決定終止系爭支票存款契
      約，並將宏盛公司之系爭20022 號支票存款帳戶內之金額
      34萬9818元、丙○○之系爭17676 號支票帳戶2 萬元，總
      計36萬9818元移往「其他預收款」帳戶。被告於當日發函
      通知原告，其已終止兩造間支票存款契約。
    (九)被告於91年8 月12日終止兩造支票存款契約，並將宏盛公
      司之系爭20022 號支票存款帳戶內之金額34萬9818元、丙
      ○○之系爭17676 號支票帳戶2 萬元，總計36萬9818元移
      往「其他預收款」帳戶。
    (十)91年8 月12日，系爭宏盛公司20022 號帳戶應兌現支票有
      18張，共計21萬4337元。系爭宏盛公司20006 號帳戶則有
      應兌現支票41張，共371 萬4246元。上開支票票面金額總
      計392 萬8583元，經執票人提示均因存款不足而遭退票。
      宏盛公司並未於7 日內贖回上開支票，而於同年8 月30日
      經票據交換所列為拒絕往來戶（下稱系爭拒絕往來事件）
      。系爭丙○○17676 帳戶則於91年8 月15日有1 張1 萬90
      00元應兌現支票，嗣遭退票，惟其僅有退票紀錄，而未被
      列為拒絕往來戶。91年8 月13日起，宏盛公司即開始提出
      被告斗六分行、其他銀行活期存款帳戶處理退票問題，至
      91 年9月初，經票據交換所解除拒絕往來。但其退票紀錄
      無法註銷，僅有清償註記且6 個月內供公眾查詢。
    (十一)宏盛公司於被告斗六分行設有3 個乙存帳戶，91年8 月12
      日當日尚有361 萬6108元、52萬2412元、20萬7891元，共
      計434 萬6411元之存款。備償專戶則有3 個，尚有717 萬
      4527 元 、83萬5487元、1028萬7996元。
    (十二)宏盛公司與華南銀行、第一銀行、彰化銀行及被告斗六分
      行往來長達14年多。於90年5 月時，上開4 家銀行核准原
      告可使用之信用額度為美金4540萬7218元。上開各銀行於
      91年8 月12日後，均取消宏盛公司可動用信用額度。第一
      銀行即因此取消宏盛公司可動用信用額度
    (十三)原告於91年8 月12日即知悉被告斗六分行終止兩造間之支
      票存款契約及將系爭支票存款帳戶之存款移往被告之「其
      他預收款」帳戶，且亦已知將發生或已發生損害。至本件
      起訴之95 年4月17日已逾2 年。
    (十四)上開事實，為兩造所不爭執，並有被告斗六分行通知函（
      見本院卷一第16頁至第17頁）、支票存款約定書（見本院
      卷一第124 頁）、系爭融資契約（見本院卷一第125 頁）
      、授信約定書（見本院卷一第122 頁至第123 頁）、開發
      信用狀申請書（見本院卷一第126 頁至第129 頁）、切結
      書（見本院卷一第15頁）附卷可稽，堪信為真實。
  四、本件經本院於97年3 月19日與兩造整理並協議簡化爭點為
      （見上開準備程序筆錄，本院並依論述之需要，而調整其
      順序、文字，並刪除不必要之細項）
    (一)原告依侵權行為之法律關係，請求被告賠償損害，有無理
      由？
      1.被告抗辯：原告之侵權行為請求權已於2 年時效而消滅
        ，是否可採？
      2.被告抗辯：其依約終止支票存款契約並將系爭支票存款
        帳戶內之存款移至其他預收款帳戶，係合法行使權利而
        無不法或過失，是否可採？
      3.原告是否業已特定係被告之何受僱人或有代表權之人執
        行職務不法侵害其權利？
      4.被告抗辯：其為法人而無民法第184 條規定之適用，是
        否可採？
    (二)原告依民法第544 條、第549 條第2 項之規定，請求被告
      賠償損害，有無理由？
    (三)原告所得請求之損害賠償金額為若干？
  五、得心證之理由
    (一)原告依侵權行為之法律關係，請求被告賠償損害，為無理
      由。
      1.縱認被告構成侵權行為，原告之侵權行為請求權業已罹
        於2 年時效而消滅。
        (1)按因侵權行為所生之損害賠償請求權，自請求權人知
          有損害及賠償義務人時起，2 年間不行使而消滅。民
          法第197 條第1 項前段定有明文。又所謂知有損害，
          即知悉受有何項損害而言，至對於損害額則無認識之
          必要，故以後損害額變更而於請求權消滅時效之進行
          並無影響。最高法院著有49年臺上字第2652號判例可
          資參照。
        (2)經查，原告於91年8 月12日即知悉被告斗六分行終止
          兩造間之支票存款契約及將系爭支票存款帳戶之存款
          移往被告之「其他預收款」帳戶，且亦已知將發生或
          已發生損害，而至本件起訴之95年4 月17日已逾2 年
          等情，為兩造無異詞（見上貳、三、(十三)），堪信為實
          在。
        (3)是縱認被告構成侵權行為，原告既於91年8 月12日即
          知悉被告斗六分行之行為，且亦已知將發生或已發生
          損害，則揆諸上開說明，原告雖無法確定損害之數額
          ，亦無礙於其侵權行為損害賠償請求權時效之進行。
          是原告之侵權行為已罹於2 年時效而消滅，至為明確
          。從而，被告抗辯：縱以其構成侵權行為，原告之請
          求權業已罹於2 年時效等語，自屬可採。
        (4)原告固主張：其於94年10月間，由律師告知可以提起
          訴訟時，始知得向被告請求損害賠償，故時效應自94
          年10月起算云云。惟查，原告於91年8 月12日即知悉
          被告斗六分行終止兩造間之支票存款契約，及其將因
          此而受有損害，故自其所述觀之，於該時起，其應知
          悉被告有侵權行為，故其侵權行為損害賠償請求權之
          時效即得予以起算，而律師於何時告知其應如何主張
          其權利，則非所問。從而，原告上開主張，當無足取
          。
      2.被告抗辯：其依約終止支票存款契約並將系爭支票存款
        帳戶內之存款移至其他預收款帳戶，係合法行使權利而
        無不法或過失，應屬有據。
        (1)按法院於確定判決理由中，對訴訟標的以外當事人所
          主張或抗辯之重要爭點，本於兩造辯論之結果所為之
          判斷，除有顯然違背法令，或當事人提出新訴訟資料
          足以推翻原判斷之情形外，於同一當事人間，就與該
          重要爭點有關之他訴訟，不得再為相反之主張，法院
          亦不得作相異之判斷。此係源於訴訟上之誠信原則及
          當事人公平之訴訟法理，避免紛爭反覆發生，以達「
          一次解決紛爭」之判決效力，即所謂「爭點效」（最
          高法院96年臺上字第2569號、最高法院96年臺上字第
          1782號判決要旨可資參照）。
        (2)經查，臺灣雲林地方法院95年度重訴字第12號清償債
          務事件（下稱前案事件）中，被告起訴請求原告等人
          清償借款及負連帶保證責任，原告則辯以：被告斗六
          分行於91年8 月12日終止兩造間支票存款契約，造成
          宏盛公司當日應兌現之支票均遭退票，被告依民法第
          184 條、第544 條、第549 條規定，對於原告負有損
          害賠償責任等語。嗣經臺灣雲林地院判決被告勝訴，
          其理由略為：被告終止其與宏盛公司間之支票存款契
          約，係基於契約約定所為正當權利之行使，有阻卻違
          法事由存在，縱有致使他人權利受侵害之結果，亦難
          謂有何「不法」可言。此外，宏盛公司未能舉證證明
          被告確有故意或過失不法侵害原告之權利之行為，或
          故意以背於善良風俗之方法，加損害於原告之利益之
          情形，則原告主張依民法第184 條規定，被告應對原
          告負損害賠償責任，自不足採等節（下稱前案判決）
          。由是以觀，本件與前案判決之當事人，及關於被告
          終止兩造間支票存款契約是否構成侵權行為之爭點均
          屬相同。且本院依職權調閱前案事件卷宗，亦見兩造
          就上開爭點已為充分之攻擊防禦。又前案判決並無顯
          然違背法令之情，且兩造亦未提出新訴訟資料足以推
          翻前案判決之判斷。職是，臺灣雲林地方法院本於兩
          造辯論之結果，就上開爭點而為前案判決，揆之上開
          說明，兩造於本件訴訟即不得再為相反之主張，本院
          亦無從作相異之判斷。
        (4)又原告固主張其於前案事件言詞辯論時，撤回抵銷之
          抗辯，故本件並無民事訴訟法第400 條第2 項規定之
          適用云云。惟查，本件係受前案判決理由中重要爭點
          所生爭點效之拘束，而非受前案判決既判力之拘束，
          是雖原告於前案撤回其抵銷之抗辯，亦不影響前案判
          決對於上開爭點所生之爭點效。從而，原告上開主張
          ，顯有誤會。
        (5)基上，前案判決已就被告終止兩造間支票存款契約是
          否構成侵權行為之爭點為判斷，本院及兩造即應受其
          爭點效之拘束。從而，被告抗辯：其依約終止支票存
          款契約並將系爭支票存款帳戶內之存款移至其他預收
          款帳戶，係合法行使權利而無不法或過失，應屬有據
          。
      3.原告並未特定係被告之受僱人或有代表權之人執行職務
        不法侵害其權利。
        原告固主張：被告終止兩造支票存款契約具有不法性云
        云。惟其並未特定係被告之受僱人、具代表權之人執行
        何部分職務時，有過失或不法性。是故，其空言請求被
        告依民法第28條、第188 條第1 項之規定，負連帶損害
        賠償責任云云，亦無足採。
      4.被告抗辯：其為法人而無民法第184 條規定之適用，應
        為可採。
        按民法第184 條所規定之侵權行為類型，均適用於自然
        人之侵權行為，法人自無適用之餘地（最高法院95年臺
        上字第338 號判決可資參照）。是故，被告既為法人，
        自無適用民法第184 條規定之餘地。原告固補充民法第
        28條之規定，請求被告負損害賠償責任，然其並未特定
        係被告之受僱人或有代表權之人執行職務不法侵害其權
        利，業如上述（見上貳、五、(三)），是其依民法第184
        條之規定，請求被告為損害賠償，即不足採。被告抗辯
        ：其為法人，原告不得依無民法第184 條規定，請求其
        為損害賠償等語，當屬可採。
    (二)原告依民法第544 條、第549 條第2 項之規定，請求被告
      賠償損害，亦無理由。
      經查，原告於前案事件曾以被告終止兩造間支票存款契約
      為由，主張被告違反民法第544 條、第549 條第2 項之規
      定等語，嗣經前案判決原告之上開主張為不可採，其理由
      為：然查，兩造間簽訂之支票存款約定書第18條約定，被
      告得隨時終止支票存款契約，則被告於宏盛公司未能依約
      清償系爭融資交易款項時，依支票存款契約之約定，終止
      其與宏盛公司間之支票存款契約，即係行使契約約定之權
      利，要難認有何於不利時期終止委任而發生不法侵害宏盛
      公司權利之可言，亦難認有何處理委任事務有過失，或因
      逾越權限行為致宏盛公司受有損害之情形。原告辯稱：被
      告依民法第544 條、第549 條規定，對於原告負有損害賠
      償責任云云，要無可取等語。是以，關於原告得否依民法
      第544 條、第549 條第2 項之規定，請求被告賠償損害之
      爭點於前案事件業經兩造充分辯論，且前案判決就此爭點
      所為之判斷並無顯然違背法令之情，兩造亦未於本件提出
      足以推翻前案判決之新訴訟資料。是故，前案判決就上開
      爭點所為之判斷，業已產生爭點效。被告抗辯：其係依支
      票存款契約之約定行使終止權，並非於不利時期終止委任
      契約，亦無過失等語，洵堪採信。
    (三)至關於上列爭點「(三)原告所得請求之損害賠償金額為若干
      ？」部分，因被告並未構成侵權行為，其處理委任事務亦
      無過失，或有於不利時期終止兩造間支票款契約之情事，
      自無庸再予論究，併此指明。
  六、綜上所述，被告抗辯：其係依支票存款契約之約定行使終
      止權，並無於不利時期終止委任，其處理委任事務並無過
      失，亦無不侵害原告等語，應屬可採。從而，原告依民法
      第28條、第184 條、第188 條、第544 條、第549 條第2
      項之規定，請求被告給付宏盛公司5 億9000萬元、丙○○
      1000萬元及其法定遲延利息，為無理由，應予駁回。又原
      告之訴既經駁回，其假執行之聲請亦失所附麗，應併予駁
      回。
  七、本件訴訟費用額確定為632 萬8890元（即原告預繳之第一
      審裁判費632 萬7000元、證人旅費1890元），並應由原告
      負擔。至縮減金額部分之第一審裁判費應由原告負擔，併
      此敘明。
  八、本件判決基礎已臻明確，兩造其餘之攻擊防禦方法及訴訟
      資料經本院斟酌後，核與判決不生影響，無一一論述之必
      要，併予敘明。
  九、據上論結，本件原告之訴為無理由，依民事訴訟法第78條
      、第87條第1項，判決如主文。
中    華    民    國    98    年    6     月    8    日
                  民事第三庭  審判長法  官  鍾任賜
                                    法  官  施月燿
                                    法  官  林尚諭
以上正本證明與原本無異。
如對本判決上訴，應於判決送達後20日內向本院提出上訴狀。
中    華    民    國    98    年    6     月    10    日
                                    書記官  游子毅


司法院資訊處製作；財團法人民間司法改革基金會備份。
